【裁判字號】    99,選上訴,5
【裁判日期】    990706
【裁判案由】    選罷法
【裁判全文】
臺灣高等法院刑事判決                 99年度選上訴字第5號
上  訴  人  臺灣桃園地方法院檢察署檢察官
被      告  甲○○
選任辯護人  戴文進律師
上列上訴人因被告違反公職人員選舉罷免法案件，不服臺灣桃園
地方法院98年度選訴字第10號，中華民國99年3月18日第一審判
決（起訴案號：臺灣桃園地方法院檢察署98年度選偵字第26號）
，提起上訴，本院判決如下：
    主  文
上訴駁回。
    理  由
一、公訴意旨略以：被告甲○○為現任桃園縣中壢市市民代表，
    並為蔡勝烘（另行起訴）之配偶，蔡勝烘則係民國98年度桃
    園縣縣議員選舉第7選區候選人，並於98年10月8日登記參選
    。被告為圖蔡勝烘順利當選，竟基於對有投票權人行求賄賂
    而約其投票權為一定行使之犯意，於98年10月初某日，以電
    話邀約桃園縣中壢市龍東里里長陳家豐前往桃園縣中壢市○
    ○路255巷附近之咖啡店，於陳家豐抵達後，被告即駕駛車
    牌號碼F4-2558號銀色自用小客車搭載陳家豐前往桃園縣中
    壢市華勛社區附近釣蝦場前之廣場，在前往途中，被告即要
    求陳家豐全力支持蔡勝烘及找龍東里鄰長幫忙蔡勝烘，並說
    願意幫蔡勝烘的話，選後會將其所有位於苗栗縣之農地1分
    作為後謝以行求賄賂，惟經陳家豐表示沒有辦法，但被告仍
    表示希望陳家豐再行考慮。因認被告涉犯公職人員選舉罷免
    法第99條第1項之對於有投票權人行求賄賂而約其投票權為
    一定行使罪嫌。
二、犯罪構成要件之事實，應以合法積極之證據嚴格證明之，方
    足以毋枉毋縱，故刑事訴訟法第154條第2項規定：「犯罪事
    實應依證據認定之，無證據不得認定犯罪事實」，揭櫫證據
    裁判主義，審理事實之法院，自應就卷內存在之各項眾證資
    料，詳加審酌判斷，憑以認定事實。又證據證明力之判斷，
    雖屬事實審法院之職權，然仍應受經驗法則與論理法則所支
    配，此觀刑事訴訟法第155條第1項規定即明。本諸證據資料
    愈豐富，愈有助於真實之發現，而書證、物證、勘驗等非供
    述證據，具有客觀、不變易之特性；供述證據則常受供述者
    之記憶力、觀察認知角度、自由意志變化、表達能力程度及
    筆錄記載之簡略等主、客觀不確定因素，影響其真實性，是
    就認定事實所憑之證據以言，非供述證據之價值判斷，通常
    高於供述證據（最高法院96年度台上字第1626號判決參照）
    。況且每一供（證）述事實皆經過「知覺」、「記憶」、「
    回憶」三階段，而有事實之敘述，姑不論其中尚可能潛藏有
    意之虛假，每階段均可能發生無意之誤差而失真，因而自不
    得僅憑人為供（證）述，遽作判斷（最高法院98年度台上字
    第4223號判決參照）。故單一證人之供述證據，須以補強證
    據證明其確與事實相符。至同一證人先後於警訊、偵查中為
    相同之證言，係一個證人為二次重覆之陳述而已，仍為一個
    證據，仍應調查其他必要證據，以察該證言與事實是否相符
    ，須有補強證據，以擔保證言之真實性。不得以同一證人之
    先後證言，互為補強證據（最高法院86年度台上字第7421號
    判決參照）。
三、證據能力方面：
（一）按被告以外之人於偵查中向檢察官所為之陳述，除顯有不
      可信之情況者外，得為證據，刑事訴訟法第159條之1第2
      項定有明文。證人陳家豐在檢察官偵查中所為之證述，性
      質上雖屬傳聞證據，惟係偵查中向檢察官所為，並經具結
      ，且無不正方法取供之情，其陳述時之心理狀況健全，並
      無受外力干擾，且嗣於原審到庭依證人身分具結作證，進
      行詰問程序，是其偵查筆錄自有證據能力。
（二）本判決所引用以下審判外作成之其他證據，檢察官、被告
      及辯護人對證據能力均不予爭執，亦未於言詞辯論終結前
      聲明異議。經審酌上開證據資料製作時之情況，尚無違法
      取得及其他瑕疵，認以之作為證據應屬適當，依刑事訴訟
      法第159條之5之規定，亦均有證據能力。
四、訊據被告甲○○雖關於98年10月初某日，與陳家豐相約在桃
    園縣中壢市○○路255巷口咖啡店見面，並駕駛車牌號碼F4-
    2558號銀色自用小客車搭載陳家豐前往桃園縣中壢市華勛社
    區附近釣蝦場前之廣場等情坦承屬實，惟堅決否認有何對有
    投票權人行求賄賂，而約其投票權為一定行使之犯行，辯稱
    ：當日僅向陳家豐拜票，並未向陳家豐表示若其投票支持蔡
    勝烘，將贈送苗栗縣農地1分。且陳家豐依黨部之規畫，另
    有輔選之候選人，不可能為蔡勝烘助選。況被告雖在苗栗縣
    南庄鄉有8分農地，但是想買來自己作為休閑之場所，無開
    發該農地之計畫，亦不可能分割其中1分給任何其他人。且
    農業發展條例第16條第1項規定：「每宗耕地分割後每人所
    有面積未達0.25公頃者，不得分割」，農地1分換算為0.096
    99公頃（1甲地=0.9699公頃、1分地=0.9699公頃×0.1=0.09
    699公頃），未達0.25公頃，顯然未達該條例所規定農地分
    割限制之最小面積。陳家豐指稱被告涉有賄選之情節，屬其
    個人片面之不實陳述等語。
五、經查：
（一）被告係臺灣省桃園縣議會第17屆議員選舉第7選舉區候選
      人蔡勝烘之配偶，此經被告供承屬實；而陳家豐籍設桃園
      縣中壢市○○路255巷130號，為桃園縣中壢市龍東里里長
      ，並為桃園縣第17屆縣議員選舉第7選舉區第525投票所之
      有投票權人，亦據證人陳家豐於供述明確，並有臺灣省桃
      園縣議會第17屆議員選舉第7選舉區選舉公報及桃園縣中
      壢市戶政事務所98年12月31日桃中戶字第0980013746號函
      暨檢附之選舉人名冊資料查詢結果在卷可憑（見原審卷第
      7至8頁、第10至11頁）。又被告於供承：有於前揭時、地
      ，為其配偶蔡勝烘競選縣議員一事與陳家豐相約見面，向
      陳家豐拜票等語（見偵查卷第18頁、原審卷第19頁）；且
      被告在苗栗縣確有坐落南庄鄉○○段528-4、528-5、528-
      6地號，地目「林」，共計7903平方公尺之土地，此有被
      告稅務電子閘門財產所得調件明細表附卷可稽（見偵查卷
      第13至14頁）。是被告在苗栗縣境內確擁有數筆土地，及
      於前揭時、地，為其配偶即桃園縣議會議員候選人蔡勝烘
      參選一事而向該選舉區有投票權人及身兼里長職之陳家豐
      拜票等情，堪以認定。
（二）雖被告在苗栗縣境內確有上開土地，並曾與證人陳家豐見
      面，向陳家豐拜票，惟究有無起訴書所指以1分農地向證
      人陳家豐行求賄賂而約其投票權為一定之行使，仍須證據
      以審認。原審認證人陳家豐雖於警詢及偵查中指證被告向
      其行求賄賂云云，惟於警詢時曾稱：「甲○○找我幫忙沒
      有明說，但我知道甲○○意思」（見偵查卷第3頁），嗣
      於原審亦證稱：被告沒有具體提到要其怎麼幫忙蔡勝烘，
      且就其認知，並不包括將自己這1票投給蔡勝烘等語（見
      原審卷第35頁正、反面），是關於被告究如何請求證人陳
      家豐幫忙議員候選人蔡勝烘一節，證人陳家豐先後所述互
      有扞格。檢察官據以引述之證人陳家豐所稱：「甲○○就
      是要我幫忙拉票，並要我提供幾個鄰長給她，她希望以農
      地綁我的樁」一情，難謂非屬個人之想法或臆測之詞。此
      外復無其他證據足以佐證被告主、客觀上有何行賄之故意
      及犯行，因而認為被告犯罪不能證明。
（三）檢察官提起上訴認：(1)登記在被告名下位於苗栗縣南庄鄉
      ○○段之農地，價值分別高達新臺幣（下同）42萬5000元
      及49萬3510元，有被告97年度稅務電子閘門財產所得調件
      明細表在卷可參，是如將被告所允諾贈與證人陳家豐之農
      地作為證人陳家豐協助拉票及提供鄰長之對價，顯然超過
      一般人所認知單純幫忙所可得之對價。反之，以證人陳家
      豐身為中壢市龍東里里長多年之身分，及對轄區里民影響
      力之角度觀之，被告為達獲得多數里民支持之目的，以給
      付農地作為要求證人陳家豐除需協助拉票外，更需將自己
      之票投與蔡勝烘，反更符合常情。由此可證被告主觀上實
      係基於行賄之意思而為之。況且證人陳家豐於審理時證稱
      ：「我認為綁樁就是候選人請我去幫他輔選。我說『被告
      希望以農地綁我的樁』，就是要我輔選蔡勝烘，然後被告
      要給我好處」「（就你認知，你去幫一個候選人輔選，除
      了幫他拉票以外，你的那一票要不要投給他？）如果我幫
      候選人輔選，我的這票當然是要投給他」（見原審卷第36
      頁），否則豈有輔選者積極協助候選人取得他人選票，輔
      選者本身卻另投予其他候選人之荒謬情形之理。由此亦可
      知證人陳家豐主觀上亦認知贈送農地一節，係被告要求其
      投票權為一定行使之對價。(2)證人陳家豐於原審雖證稱：
      被告並未具體提到要其怎麼幫忙蔡勝烘等語，然經檢察官
      詰問前於偵查時是否為「被告跟你說要你幫忙拉票，並請
      你提供幾個鄰長給她」之證述時，被告答以：「是的」等
      語，對照其於偵查時證稱：「（甲○○是要你如何幫蔡勝
      烘？）她就是要我幫忙拉票，並要我提供幾個鄰長給她」
      等語（見偵查卷第6頁），及於警詢時證稱：在開車中，
      被告表示蔡勝烘縣議員選舉，要其幫忙找龍東里鄰長幫忙
      蔡勝烘，選後被告會送其苗栗1分農地等語（見偵查卷第2
      頁反面）綜合觀之，可知證人陳家豐迭於警詢、偵查及原
      審均已明確證稱被告係如何請求證人陳家豐幫忙蔡勝烘。
      是證人於審理之初所為「被告並未具體說明要如何幫忙」
      之證述，顯然係因記憶不清所致，尚不得僅因此些許差異
      ，即認證人所述全不可採。(3)況被告為免遭查緝，並未明
      確使用「買票」或其他相類似之用語，而係使用較為隱晦
      之方式使對方知悉，乃理所當然，此係選舉實務運作之模
      式。原審忽略上開選舉實務運作之模式，認為證人陳家豐
      之證詞無法認定被告有行賄之客觀事實，有違經驗法則云
      云。
（四）觀之上述，綜核卷證，被告稅務電子閘門財產所得調件明
      細表所示，不過表彰被告為坐落苗栗縣南庄鄉○○段528-
      4、528-5、528-6地號、地目「林」、共7903平方公尺之
      土地所有人。而被告身為桃園縣縣議員候選人蔡勝烘之配
      偶，與證人即龍東里里長陳家豐見面，在車上為蔡勝烘拜
      票，並詢以有無里民可介紹認識等情，難認有何不法，亦
      即被告有土地及被告向證人陳家豐拜票之事實，並不當然
      導衍被告以上開土地其中1分向證人陳家豐行賄之結論。
      況該次選舉，證人陳家豐因身為國民黨代表，故龍東里國
      民黨之選情由其負責，龍東里具國民黨員身分之里民，屬
      黃復興黨部的約有3百多人，地方黨部約有2百多人，其要
      負責按照黨部之指示輔選。蔡勝烘雖然也是國民黨提名之
      候選人，但依黨部之指示，該里屬黃復興黨部之人票規劃
      投票給沐平波，地方黨部的人要投票給邱奕勝等情，此經
      證人陳家豐於警詢、偵查及原審證述明確（見偵查卷第2
      頁反面、第6頁、33頁反面），可見依黨部之指示，蔡勝
      烘並非證人陳家豐對該里國民黨員所輔選之對象，證人陳
      家豐在其國民黨選舉之任務分配上，依該里民之所屬黨部
      另有應予輔選之候選人。又依證人陳家豐所述：龍東里有
      投票權之里民約4千多人，只要國民黨提名之候選人其都
      會輔選，方法就是動員里民舉行造勢活動，由選民自行決
      定投票給哪位候選人，不需要給予里民任何不當之利益，
      此次因被指示輔選之對象為沐平波、邱奕勝，故不可能再
      為蔡勝烘輔選等語（見原審卷第33頁正、反面），則基於
      證人陳家豐身為龍東里里長之身分及該里之選民人數，被
      告向證人陳家豐拜訪並徵詢可能在該里得票之方法（如有
      無里民可介紹認識），無何違情可言。是被告陳稱：「（
      之前與陳家豐和約見面是為何事？）……我們在車上聊天
      ，我問他你有沒有比較熟悉的里民可以介紹我認識，他回
      我說我認識的你都已經認識了，你自己去拜票就可以了」
      「（你與陳家豐碰面時，有要求陳家豐投票給蔡勝烘？）
      有向他拜票，但是我們無法要求」等語（見偵查卷第18頁
      ），合情合理，堪信屬實。而被告於車上向證人陳家豐拜
      票時，是否有以1分農地向證人陳家豐行賄之情，被告始
      終堅詞否認，除證人陳家豐單一之供述外，並無其他任何
      證據足資佐證。
（五）又證人陳家豐所證以1分農地盤賄賂之方法，與通常賄選
      承諾以特定金錢之情形截然不同（金錢流向較諸農地移轉
      不易查證）。且依農業發展條例第16條第1項、農業用地
      興建農舍辦法第3條第1項第3款之規定，每宗耕地分割後
      每人所有面積未達0.25公頃者，不得分割；申請興建農舍
      之該宗農業用地面積不得小於0.25公頃。證人陳家豐所述
      之農地1分，遠未達0.25公頃。被告釋出其名下農地，不
      但流向明晰，追查起來清楚容易，且分割農地亦有法令上
      之限制（除非符合例外規定之情形），為何如此行賄？檢
      察官既認被告為免遭查緝，而使用隱晦之方式向對方行賄
      要求投票權為一定之行使，此係選舉實務運作之模式。則
      既知小心翼翼而於言語上有所隱晦，又何以選擇顯而易見
      而自暴行藏之自有農地移轉為賄賂對價？亦未見檢察官為
      合理之說明。
（六）檢察官雖認證人陳家豐迭於警詢、偵查及原審均證述被告
      如何請求證人陳家豐幫忙蔡勝烘，並允給予1分農地以為
      行賄，足以證明被告確有對於有投票權人行求賄賂而約其
      投票權為一定行使之犯行云云。惟證人陳家豐先後於警詢
      、偵查及原審之證述，在性質上均不過屬單一證人之證述
      。而同一證人先後所為內容重覆之陳述，仍為一個證據，
      應調查其他必要證據，以察該證言與事實是否相符，亦即
      須另有補強證據，以擔保證言之真實性。不得以同一證人
      之先後證言，互為補強證據。本件證人陳家豐所為被告以
      農地1分而行求賄賂之證詞，並無其他補強證據足以擔保
      該陳述之真實。況證人陳家豐所為證述，有先後不相一致
      之情形，尤難執為論罪之依據。
六、綜上所述，檢察官所舉之上開論據，均不足以證實被告確有
    對投票權人陳家豐行求賄賂，而約其投票權為一定行使之犯
    行，尚不足以使形成被告涉犯投票行賄罪之確信心證，此外
    復查無其他積極證據足資證明被告有何上揭犯行，自屬不能
    證明被告犯罪。
七、原審依調查證據之結果，斟酌全辯論意旨，認不能證明被告
    犯罪，依法為被告無罪之諭知，經核並無不合。檢察官提起
    上訴，認被告成立上開犯行，指摘原判決不當云云，為無理
    由，應予駁回。
據上論斷，應依刑事訴訟法第368條，判決如主文。
本案經檢察官劉斐玲到庭執行職務。
中    華    民    國    99    年    7     月    6     日
                  刑事第十六庭審判長法  官  陳晴教
                                    法  官  許增男
                                    法  官  王詠寰
以上正本證明與原本無異。
如不服本判決，應於收受送達後10日內向本院提出上訴書狀，其
未敘述上訴之理由者並得於提起上訴後10日內向本院補提理由書
（均須按他造當事人之人數附繕本）「切勿逕送上級法院」。
                                    書記官  陳紀語
中    華    民    國    99    年    7    月    7      日

司法院資訊處製作；財團法人民間司法改革基金會備份。
